【裁判字號】    90,台上,4424
【裁判日期】    900719
【裁判案由】    違反貪污治罪條例
【裁判全文】
最高法院刑事判決                                九十年度台上字第四四二四號
    上  訴  人  甲○○
    選任辯護人  俞兆年律師
    上  訴  人  乙○○
右上訴人等因違反貪污治罪條例案件，不服台灣高等法院中華民國八十九年八月十八
日第二審判決（八十七年度上訴字第四三○九號，起訴案號：台灣台北地方法院檢察
署八十五年度偵字第一一五八○、一三○三○、一三四五一、一五二三○號），提起
上訴，本院判決如左：
    主  文
原判決關於甲○○、乙○○部分撤銷，發回台灣高等法院。
    理  由
本件原判決撤銷第一審關於上訴人甲○○、乙○○部分之科刑判決，改判論處甲○○
共同連續依據法令從事公務之人員對於職務上之行為收受賄賂，及乙○○非依據法令
從事公務之人員與依據法令從事公務之人員共同對於職務上之行為收受賄賂罪刑，固
非無見。
惟查：一、收受賄賂罪，以他人有行求賄賂之事實為前提，且賄賂之不法報酬必須與
公務員之職務行為或違背職務行為有一定之對價關係，苟他人所交付之財物並非本於
行賄之意思，則其物即非賄賂，自無收受賄賂可言。原判決事實認定甲○○於民國八
十三年四、五月間，因辦理台灣糖業股份有限公司高雄廠楠梓一期華廈廣告代理發包
，代表得標廠商天行健傳播事業有限公司之林人健，交付其價值約新台幣（下同）一
萬六千元之飛力浦床頭音響一組以為賄賂，該上訴人收受之等情，乃論以修正前貪污
治罪條例第五條第一項第三款對於職務上之行為收受賄賂罪；但林人健於交付財物前
，對該上訴人有何就其職務上之行為而行求賄賂之事實？其賄賂與該上訴人之何項職
務上之行為有對價關係﹖原審未於事實欄內翔實認定及記載，並明其所憑之具體證
據及認定之理由，本院無從憑以判斷其適用法律之當否。二、乙○○於檢察官偵查中
，固供承代甲○○自許玉樹之王姓合夥人處，收取面額十萬元之支票一紙之事實，其
對於檢察官所訊問「為何王哲祥要送甲○○這筆錢？」，則答稱「他沒告訴我。」云
云（見第一一五八○號偵查卷第九十頁反面），並未供承知情該支票係王哲祥欲交付
甲○○之賄款；原判決竟以乙○○於偵查中供承不諱，而認定其係基於與甲○○共同
受賄之犯意聯絡，而收受日祥廣告社合夥人王哲祥交付其父王振源簽發、面額十萬元
支票一紙等情。其所認定之事實與所採用之證據亦不相適合。三、刑事訴訟法第九十
五條第一款規定「訊問被告應先告知犯罪嫌疑及所犯所有罪名。罪名經告知後，認為
應變更者，應再告知。」，乃被告在刑事訴訟程序上應受告知之權利，為憲法第八條
第一項正當法律程序保障內容之一，旨在使被告能充分行使防禦權，以維審判程序之
公平。其所謂「犯罪嫌疑及所犯所有罪名」，除起訴書所記載之犯罪事實及所犯法條
外，自包含依刑事訴訟法第三百條規定變更起訴法條後之新罪名。法院就此變更之罪
名，應於其認為有變更之情形時，隨時、但至遲於審判期日前踐行上開告知之程序，
使被告知悉而充分行使其防禦權，始能避免突襲性裁判，而確保其權益。本件上訴人
等被訴貪污部分，檢察官起訴書認係犯修正前貪污治罪條例第四條第一項第五款之違
背職務收受賄賂罪嫌，第一審亦依該罪論科；原審變更檢察官起訴書所引應適用之法
條，改論以同法第五條第一項第三款之對於職務上行為收受賄賂罪，依原審八十九年
五月三十日、同年七月十一日、同年七月二十五日審判筆錄之記載，原審對於上開變
更起訴法條之同一性事實，固已踐行調查辯論程序，但僅對上訴人等告知檢察官起訴
書及第一審判決書記載之犯罪事實及罪名，而未告知所犯新罪名，依上揭說明，其訴
訟程序自難謂無瑕疵。四、刑事訴訟法第一百七十三條第一項規定「審判長每調查一
證據畢，應詢問被告有無意見。」。卷查原審歷次審判筆錄之記載，原審審判期日除
就扣案之000000000號行動電話及桌曆、名片、銀行存摺等資料提示上訴人
甲○○令其辨認外，僅於最後審判期日，由審判長詢問該上訴人：「對本案全部卷證
有何意見？（提示並告以要旨）」云云（見原審卷(三)第一八九、一九一頁）。其所謂
「本案全部卷證」所指為何？尚欠明確，自無從認定已就原判決理由第一項所載認定
上訴人等犯罪所憑之其餘各項證據，一一調查並詢問上訴人等，其所踐行之調查證據
程序，難認適法；並違反同法第一百五十五條第二項所稱「未經合法調查之證據，不
得作為判斷之依據」之規定。五、裁判應製作裁判書者，應於裁判宣示後，當日將原
本交付書記官。但於辯論終結之期日宣示判決者，應於五日內交付之。刑事訴訟法第
二百二十六條第一項定有明文。依原審八十九年七月二十五日審判筆錄之記載，審判
長諭知辯論終結定於同年八月八日上午十時三十分宣判，其宣判筆錄亦記載已於上開
時間宣示判決等情（見原審卷(三)第一九五、一九九、二○○頁），但原審判決書之末
所記載判決日期卻為八十九年八月十八日，難認已於裁判宣示當日將原本交付書記官
，且與卷內上開筆錄所記載宣示判決之日期不合，亦有未合。以上諸端，或為上訴意
旨所指摘，或為本院得依職權調查之事項，應認原判決關於上開部分有撤銷發回更審
之原因。原判決關於不另諭知上訴人甲○○無罪部分，既經檢察官起訴書指明與前開
論罪部分有牽連犯之裁判上一罪關係，依審判不可分原則，應一併撤銷發回，附予說
明。
據上論結，應依刑事訴訟法第三百九十七條、第四百零一條，判決如主文。
中      華      民      國     九十     年      七      月     十九     日
                              最高法院刑事第十二庭
                                  審判長法官  呂  潮  澤
                                        法官  陳  世  雄
                                        法官  孫  增  同
                                        法官  林  開  任
                                        法官  蕭  權  閔
      右正本證明與原本無異
                                              書  記  官
中      華      民      國     九十     年      七      月    二十五    日


司法院資訊處製作；財團法人民間司法改革基金會備份。
